【裁判字號】    89,訴,15
【裁判日期】    890307
【裁判案由】    債務人異議之訴
【裁判全文】
臺灣高雄地方法院民事判決  八十九年度訴字第十五號
    原      告  甲○○
    訴訟代理人  蘇精哲律師
                王正嘉律師
                鄭銘仁律師
    被      告  乙○○○    住.
右當事人間請求債務人異議之訴事件，本院判決如左：
    主    文
本院八十八年度執字第三六八０七號所為之強制執行程序應予撤銷。
訴訟費用由被告負擔。
    事    實
甲、原告方面：
一、聲明：如主文所示。
二、陳述：
(一)被告前以其持有原告所開立到期日為民國八十五年八月二十二日、面額二百八十三萬
    元、本票號碼為一五０六四三號之本票乙紙（下稱系爭本票），向鈞院民事執行處聲
    請清償票款之強制執行，並經鈞院以八十八年度執字第三六八０七號受理在案，合先
    敘明。
(二)按法律行為，違反強制或禁止規定者，無效，民法第七十一條定有明文。被告係經營
    六合彩賭博之柱仔腳，原告因一時糊塗參與簽賭，以致積欠被告鉅額金錢，此事實業
    經鈞院以八十七年度易字第六一一九號刑事判決認定在案，並經台灣高等法院高雄分
    院以八十八年度上易字第五四九號刑事判決確定在案。被告據以請求原告清償所持之
    系爭本票，固為原告親自簽立無訛，然上開本票乃係原告為清償積欠被告之賭債而開
    立，依前開規定，該本票債權因違反法令強制規定，依法應屬無效。又票據固具有無
    因性，然系爭本票具有之無效事由，既係存在於發票人與執票人之間，依票據法第十
    三條之反面解釋，原告非不得以該事由對抗被告，系爭本票債權既因為賭債依法應為
    無效，則被告對於原告並無請求權存在，為此依據強制執行法第十四條第二項規定提
    起本訴。
(三)對被告抗辯所為之陳述：
  １借貸契約為要物契約，否認有收到被告交付之二百八十三萬元現金，被告應就原告有
    收到借款一事為證明。
  ２否認被告所說欠款明細是原告向其借款總額計算之結果，該明細表確為原告積欠被告
    鉅額賭債後，由被告計算並據以向原告請求付款之憑據。
三、證據：提出本院八十八年度執字第三六八０七號執行命令、本院八十七年度易字第六
    一一九號刑事判決、台灣高等法院高雄分院八十八年度上易字第五四九號刑事判決、
    最高法院四十四年台上字第四二一號判例要旨、欠款明細表各一件、本票二紙及簽單
    三份為證。
乙、被告方面：
一、聲明：原告之訴駁回。
二、陳述：
(一)否認系爭本票債權是原告向被告簽賭六合彩所積欠之賭債，被告亦非六合彩之柱仔腳
    ，原告與友人即訴外人邱勇吉合夥在大陸投資養殖業，因欠缺資金，故曾多次向被告
    調度金錢以為週轉，因兩造情同兄妹，被告基於信任都會予以相借，系爭本票是原告
    在陸續向被告借款投資養殖業後，簽立系爭本票以為向被告借款之證明。
(二)原告每次借款金額不定，有時四、五十萬元，有時五、六十萬元，約分四、五次借，
    借款之初，因原告要求被告不可讓他人知悉，故被告並未將原告借款之事告訴他人，
    原告亦趁被告家中無人時至被告家中領取金錢，對於原告主張未交付金錢一事，無法
    提出其他證據。惟原告於高雄市政府警察局前鎮分局八十五年十二月二十七日及同年
    月三十日二次調查時，均已親口承認該筆金錢確為其向被告借款無訛，並非用於簽賭
    六合彩之賭金，況原告為一正常之成年人，系爭本票倘非借款而係賭債，何以被告聲
    請裁定本票強制執行時，原告並未異議而任其確定，顯見原告所言不實。
(三)對於原告所提欠款明細上所載之金額及簽單上之總金額及總支數確為被告筆跡無誤，
    惟欠款明細係兩造要結算原告應償還之借款總額，而由被告計算後寫給原告，簽單則
    係原告表示其要簽賭六合彩，要求被告代其計算簽賭之金額及支數，被告始會在簽單
    上幫原告計算其簽賭之總金額及總支數，並非原告所言是向被告簽賭。
(四)否認訴外人林淑惠在鈞院八十七年度易字第六一一九號刑事案件審理中之證言，其陳
    述不實，故意誣陷。
三、證據：提出警訊筆錄二份為證。
丙、本院依職權調閱本院八十八年度執字第三六八０七號強制執行卷宗，及本院八十七年
    度易字第六一一九號刑事卷宗全卷（含臺灣高雄地方法院檢察署八十六年度偵字第一
    六二四號、八十八年度執字第二０七八號、本院八十七年度易字第六一一九號、台灣
    高等法院高雄分院八十八年度上易字第五四九號）。
    理    由
一、本件原告起訴主張本院八十八年度執字第三六八０七號強制執行程序中所依據之執行
    名義中之系爭本票，係原告積欠被告賭債所簽發，並非借款，而賭博為法令所禁止之
    行為，故因該賭博行為所生債之關係，依法被告對於原告即無請求權，縱經原告簽立
    系爭本票而成立新債務，原告仍得以該事由對抗被告，是系爭本票既為原告為清償積
    欠被告賭債而開立，則該本票債權依法應為無效，則被告對於原告並無請求權存在，
    為此依據強制執行法第十四條第二項規定訴請如聲明所示；被告則以：否認系爭本票
    債權為六合彩賭金，其亦非六合彩之柱仔腳，系爭債權確為原告借款而非賭金一事，
    並經原告於警訊中所是認，且該本票裁定亦因原告未對該本票裁定聲明異議而確定，
    是原告主張該借款為賭債，所言即為不實等語以為置辯。
二、原告主張本院八十八年度執字第三六八０七號強制執行程序中所執行之系爭本票債權
    二百八十三萬元，係其為清償積欠被告賭債所成立之新債務，並非借款之事實，業據
    其提出本院八十八年度執字第三六八０七號執行命令、八十七年度易字第六一一九號
    及台灣高等法院高雄分院八十八年度上易字第五四九號刑事判決、欠款明細表各一份
    及簽單三份為證，惟為被告所否認，並以前揭情詞置辯，是本件所應審究者厥為：系
    爭本票是原告向被告借款之證明？或原告為清償積欠被告之賭債而成立之新債務？經
    查：
(一)原告主張其所提出之系爭簽單及欠款明細表影本（原本附於上開偵察卷中）中，欠款
    明細表上之數字「6/18，0000000；6/21，0000000；（合計）0000000（加）前欠
    0000000（共）0000000」及各張簽單上之總金額及總支數『第一張簽單（偵查第五頁
    ）：「共2568支，$218280」; 第二張簽單（偵查卷第六頁）：「共726支，$61710」
    ; 第三張簽單（偵查卷第七頁）：「100，100，$17000共122145」』，均為被告親筆
    書寫，而牌支號碼、簽賭種類及署名「吳」字之簽名則為原告筆跡，系爭簽單及欠款
    明細表原本均為被告在上開刑案調查中自動提出一情，業據其提出欠款明細表各一份
    及簽單三份為證，且為被告所是認，並經本院依職權調閱上開刑事卷宗審認無訛，被
    告雖以該簽單是原告要向他人簽賭六合彩而要求伊幫忙計算應付多少錢，算完後忘記
    帶走留在被告住處，而欠款明細表則是被告計算原告應償還被告多少借款而書立，並
    非賭金等語置辯，惟查：(1)上開三紙簽單中所載之總金額及總支數，倘如被告所辯僅
    係為原告計算簽賭種類及金額，原告係向他人簽賭六合彩，並非向被告簽賭，則簽賭
    金額多寡原告本人即可自行計算，何須勞煩被告代其計算；(2)倘僅是單純之代為計算
    ，何以原告會在被告計算簽賭牌支及金額後，另在簽單上署名「吳」字之簽名，並將
    該三紙簽單交與被告收執，是被告此部分所辯顯與常理不合；(3)被告雖以簽單是原告
    忘記帶走等語置辯，惟該簽單倘非原告向被告簽賭之依據，而只是被告隨手為原告算
    算，則何以該簽單會保留半年之久，而未被丟棄，此部分亦與情理有違；(4)再依上開
    欠款明細表中所載之金額，六月十八日原告欠款一百零八萬二千一百五十元，六月二
    十一日欠款一百七十四萬一千一百元，加上前欠之五百萬八千七百四十元，共計欠款
    七百八十三萬一千九百九十元，上開金額倘如被告所述為原告向其借款以投資大陸地
    區養殖業或償還他人賭資，而以借款尾端會出現「一百五十元」、「一百元」、「七
    百四十元」等零星之數字，顯與社會上一般借款為萬元或仟元整數之習慣不相符合；
    (5)再依臺灣高雄地方法院檢察署八十六年度偵字第一六二四號卷內所附原告於高雄市
    第十信用合作社自八十三年起至八十六年六月十八日止之支票存款明細帳卡所示，戶
    內之資金之流動極為頻繁，每一個月平均有十幾次之存款或支票支出之紀錄，而每一
    筆款項竟從數萬元至數十萬元均有，被告是否純為家庭主婦，實值存疑。因此，被告
    辯稱該二百八十三萬元是借款，而系爭本票是原告向被告借款之證明，即難信為真實
    。
(二)次按消費借貸，因金錢或其他代替物之交付而生效力，民法第四百七十五條定有明文
    。被告雖以系爭本票係原告向其陸續借款多次後所簽立，確是借款而非賭債以為置辯
    ，然此已為原告所否認，並主張其未收到該二百八十三萬元現款，而被告對其確有交
    付二百八十三萬元之數額與原告之事實，並無法舉證以實其說，被告辯稱該二百八十
    三萬元是借款，亦非無疑。
(三)末查，兩造因犯賭博罪，業經本院刑事庭以八十七年度易字第六一一九號分別判處原
    告罰金三千元，被告有期徒刑五月得易科罰金，並經台灣高等法院高雄分院駁回被告
    上訴而確定之事實，業經原告提出刑事判決二份為證，並經本院依職權調取上開卷宗
    審閱無訛。
(四)綜上所述，原告主張系爭本票乃其向被告簽賭六合彩後，為清償積欠被告之賭債而成
    立之新債務，並非借款，即堪信為真實。
三、按執行名義無確定判決同一之效力者，於執行名義成立前，如有債權不成立或消滅或
    妨礙債權人請求之事由發生，債務人亦得於強制執行程序終結前提起異議之訴，強制
    執行法第十四條第二項定有明文。又法律行為，違反強制或禁止規定者，無效，民法
    第七十一條亦有規定。而賭博為法令禁止之行為，其因該行為所生債之關係原無請求
    權之可言，除有特別情形外，縱經雙方同意以清償此項債務之方法而變更為負擔其他
    新債務時，亦屬脫法行為不能因之而取得請求權，最高法院四十四年台上字第四二一
    號著有判例可參。本件被告持以向本院民事執行處聲請強制執行之系爭本票，既為原
    告為清償積欠被告之賭債所開立，依前開法條及判例意旨，系爭本票債權仍屬脫法行
    為，被告不能因之而對原告取得請求權。從而，原告依據強制執行法第十四條第二項
    之法律關係，請求撤銷本院八十八年度執字第三六八０七號強制執行程序，即屬正當
    ，應予准許。
據上論結，本件原告之訴為有理由，依民事訴訟法第七十八條，判決如主文。
中      華      民      國      八十九      年      三      月      七      日
                              臺灣高雄地方法院民事庭
~B法      官  張家瑛
右為正本係照原本作成。
如不服本判決，應於送達後廿日內，向本院提出上訴狀並表明上訴理由，如於本
判決宣示後送達前提起上訴者，應於判決送達後十日內補提上訴理由書（須附繕本）。
~B法院書記官  黃  曼
中      華      民      國    八十九    年      三      月      七      日


司法院資訊處製作；財團法人民間司法改革基金會備份。
